---
bibliography: "refs/refs.bib"
csl: "refs/apa.csl"
---

```{r}
#| echo: false
#| label: library-1
#| message: false

library(tidyverse)
library(here)
library(kableExtra)
```

Este apartado se divide en tres secciones. Primero, se presentan los datos con los cuales se realiza el informe, detallando las bases de datos 
disponibles, las decisiones metodológicas adoptadas para su procesamiento y la construcción de los indicadores de análisis. En segundo lugar, se describen las variables disponibles del estudio, junto con su definición operacional y los criterios de procesamiento aplicados. Por último, se define la estrategia analítica utilizada para elaborar los resultados. 

Todos los códigos asociados al procesamiento y análisis de los datos se encuentran disponibles en el [repositorio GitHub asociado al estudio](https://github.com/renejcanales/fondos-css).^[Se realizaron solicitudes de acceso a la información al amparo de la Ley N° 20.285, dirigidas a ANID a través del Portal de Transparencia del Estado, con el objetivo de obtener mayor granularidad en los datos —incluyendo puntajes de  evaluación, montos solicitados y caracterización de investigadores/as. Sin embargo, la demora del organismo en ordenar y gestionar las bases solicitadas imposibilitó avanzar en su espera, por lo que se procedió a trabajar con los datos públicos disponibles en el repositorio GitHub de ANID, complementados con la información agregada publicada en los documentos oficiales de resultados de los concursos FONDECYT.]

## Datos

Al comienzo de este estudio se utilizaron cuatro bases de datos extraídas del [repositorio público de ANID](https://github.com/ANID-GITHUB) y procesadas siguiendo un protocolo de limpieza y estandarización documentado en `processing/01-proc-data.qmd`. Las bases disponibles eran 
`BDH_HISTORICA`, que incluye el registro histórico de todos los proyectos adjudicados en ANID desde 1982; `POSTULACIONES_2016_2025`, que contiene el registro de todas las postulaciones a Fondecyt entre 2016 y 2025; `BDH_PROYECTOS_MILENIO`, que registra las adjudicaciones del programa Milenio entre 2016 y 2025; y `POSTULACIONES_MILENIO`, que incluye el registro histórico de postulaciones Milenio desde su creación en 2006.

A partir de estas bases, se construyeron tres bases de análisis para este estudio: la base de postulaciones FONDECYT con un merge de la base de 
adjudicaciones (`base_fondecyt_completa`), una base que considera exclusivamente las postulaciones y adjudicaciones en Ciencias Sociales con 
información ampliada sobre montos solicitados y adjudicados por grupo de estudio (`base_fondecyt_sociales_merge_monto`), y las adjudicaciones 
Milenio en Ciencias Sociales (`adjudicacion_milenio_limpia_sociales`).

Las bases `base_fondecyt_completa` y `base_fondecyt_sociales_merge_monto` son los insumos principales del análisis. Fueron construidas a partir de un *left join* entre la base de postulaciones FONDECYT (2016–2025) y la base de adjudicaciones históricas, utilizando `CODIGO_PROYECTO` como llave de unión. Esta decisión permitió contar en un solo dataframe tanto el universo completo de postulaciones evaluadas —adjudicadas y no 
adjudicadas— como la información adicional disponible solo para los proyectos que obtuvieron financiamiento, como nombre del proyecto, grupo 
de evaluación, disciplina detallada, duración, monto adjudicado e institución principal. Como consecuencia del diseño del merge, las 
variables provenientes de la base de adjudicaciones quedan con valores `NA` para todos los registros cuyo `ESTADO_RESOLUCION_CONCURSO` es "NO 
ADJUDICADO", lo que constituye un comportamiento esperado y no un problema de calidad de datos. Esto implica una restricción metodológica importante: los análisis a nivel de institución, monto adjudicado y grupo de estudio solo pueden realizarse sobre el universo de proyectos 
adjudicados, no sobre el total de postulaciones.

### Reconstrucción de los montos por grupo de estudio

La base original publicada por ANID presenta información incompleta sobre los montos promedio adjudicados y solicitados por grupo de estudio. 
Específicamente, los valores disponibles a nivel de grupo-año solo cubrían los años 2016-2019 para FONDECYT Iniciación y 2016-2022 para FONDECYT Regular, con valores imputados o ausentes para los años más recientes. 

Para subsanar esta limitación, se realizó una reconstrucción manual de los montos promedio por grupo de estudio y año a partir de los documentos oficiales publicados por ANID al cierre de cada concurso ("Proyectos y Recursos Totales por Grupo de Evaluación"), extrayendo los 
totales de recursos solicitados y adjudicados por grupo, así como el número de proyectos concursados y aprobados. A partir de estos datos se calcularon dos indicadores agregados por grupo-año-instrumento:

$$\text{Monto promedio solicitado} = \frac{\text{Recursos Totales Solicitados (miles CLP)} \times 1000}{N^{\circ} \text{ proyectos concursados}}$$

$$\text{Monto promedio adjudicado} = \frac{\text{Recursos Totales Adjudicados (miles CLP)} \times 1000}{N^{\circ} \text{ proyectos aprobados}}$$

Esta reconstrucción permitió completar la serie 2016-2025 con valores reales y comparables entre años, eliminando los valores imputados con 
promedios generales. En los años donde ANID presentaba agrupaciones distintas a las actuales —por ejemplo, en 2016 los grupos "Arquitectura, 
Urbanismo, Geografía y Artes" aparecían combinados— se optó por dejar como `NA` aquellas celdas que no eran separables, evitando imputaciones que distorsionaran las comparaciones temporales. La trazabilidad completa de los reemplazos está documentada en los archivos de log generados durante el procesamiento.

### Bases Milenio

Las bases Milenio siguen una lógica análoga, aunque corresponden a un instrumento de financiamiento estructuralmente distinto: convocatorias menos frecuentes, proyectos de mayor envergadura y un perfil de postulantes orientado a centros de investigación asociativa (Núcleos e Institutos Milenio). La base Milenio disponible presenta limitaciones sustantivas que restringen el alcance del análisis: las variables de 
institución patrocinante, grupo de evaluación, disciplina detallada y montos adjudicados no están disponibles para este instrumento; además, la 
cobertura temporal es discontinua, con datos disponibles solo para los concursos 2016, 2017, 2020, 2021 y 2022. Por estas razones, los indicadores calculados para Milenio son comparables solo de manera descriptiva con FONDECYT, y las tasas de adjudicación de ambos programas 
no son directamente comparables sin considerar estas diferencias estructurales.

### Universo de análisis

El universo de análisis fue delimitado aplicando dos filtros fundamentales: en primer lugar, se seleccionaron únicamente postulaciones 
clasificadas como "Ciencias Sociales" según la taxonomía OCDE; en segundo lugar, se conservaron exclusivamente aquellas cuyo proceso de evaluación finalizó en condición de "Adjudicado" o "No Adjudicado", excluyendo postulaciones inadmisibles o fuera de bases. El período temporal abarca los años 2016 a 2025, garantizando la consistencia longitudinal entre todas las bases. Para los análisis comparativos entre tipos de 
institución, se excluyeron centros de investigación, fundaciones, museos e instituciones extranjeras presentes en la base, manteniendo únicamente universidades chilenas. El listado completo de instituciones y su clasificación se presenta en la sección de resultados (ver @tbl-clasificacion-instituciones y @tbl-clasificacion-publica-privada).

```{r}
#| echo: false
#| label: tbl-bbdd
#| tbl-cap: Bases de datos disponibles
#| tbl-cap-location: top

load(here("input", "data", "proc", "base_fondecyt_completa.RData"))
load(here("input", "data", "proc", "base_fondecyt_sociales_merge_monto.RData"))
load(here("input", "data", "proc", "adjudicacion_milenio_limpia_sociales.RData"))

bbdd <- tibble::tibble(
  `Base de datos` = c(
    "base_fondecyt_completa",
    "base_fondecyt_sociales_merge_monto",
    "adjudicacion_milenio_limpia_sociales"
  ),
  `Origen` = c(
    "Merge postulaciones + adjudicaciones FONDECYT",
    "Postulaciones + adjudicaciones FONDECYT Ciencias Sociales + reconstrucción de montos desde PDFs ANID",
    "Adjudicaciones Milenio en Ciencias Sociales"
  ),
  `Periodo` = c(
    "2016–2025",
    "2016–2025",
    "2016, 2017, 2020, 2021, 2022"
  ),
  `Unidad de análisis` = c(
    "Postulación FONDECYT (todas las áreas)",
    "Postulación FONDECYT en Ciencias Sociales",
    "Adjudicación Núcleo/Instituto Milenio"
  ),
  `N° observaciones` = c(
    "Por confirmar con tu base",
    "8.603 postulaciones",
    "59 adjudicaciones (26 en CS Sociales)"
  )
)

kable(bbdd, align = "l", booktabs = TRUE) %>%
  kable_styling(
    latex_options = c("striped", "scale_down"),
    font_size  = 9,
    full_width = FALSE
  )
```

## Variables

```{r}
#| echo: false
#| label: tbl-var
#| tbl-cap: Variables disponibles
#| tbl-cap-location: top

codebook <- tibble::tibble(
  `Variable` = c(
    "ESTADO_RESOLUCION_CONCURSO",
    "SEXO",
    "REGION_EJECUCION",
    "MACROZONA_MINCIENCIA",
    "INSTRUMENTO",
    "DISCIPLINA_OECD",
    "GRUPO_ESTUDIO",
    "INSTITUCION_PRINCIPAL",
    "MONTO_ADJUDICADO",
    "MONTO_PROM_GRUPO_ANIO (reconstruida)",
    "MONTO_SOLIC_PROM_GRUPO_ANIO (creada)",
    "AGNO_FALLO"
  ),
  `Naturaleza` = c(
    "Categórica", "Categórica", "Categórica", "Categórica",
    "Categórica", "Categórica", "Categórica", "Categórica",
    "Numérica continua", "Numérica continua", "Numérica continua",
    "Numérica discreta"
  ),
  `Disponibilidad` = c(
    "Todas las postulaciones",
    "Todas las postulaciones",
    "Solo adjudicadas",
    "Solo adjudicadas",
    "Todas las postulaciones",
    "Todas las postulaciones",
    "Solo adjudicadas",
    "Solo adjudicadas",
    "Solo adjudicadas",
    "Por grupo-año-instrumento",
    "Por grupo-año-instrumento",
    "Todas las postulaciones"
  ),
  `Descripción` = c(
    "Resultado del concurso: ADJUDICADO / NO ADJUDICADO",
    "Sexo del/la investigador/a principal: HOMBRE / MUJER / SIN INFORMACIÓN",
    "Región de ejecución del proyecto",
    "Macrozona Minciencia de ejecución (Norte / Centro / RM / Centro Sur / Sur / Austral)",
    "Instrumento FONDECYT: REGULAR / INICIACION",
    "Área disciplinar según clasificación OCDE (Ciencias Sociales, Humanidades, Ciencias Naturales, etc.)",
    "Grupo de evaluación al que postuló el proyecto (clasificación ANID)",
    "Universidad o entidad patrocinante del proyecto",
    "Monto en pesos chilenos efectivamente adjudicado al proyecto",
    "Monto promedio adjudicado por grupo-año-instrumento, reconstruido desde PDFs ANID",
    "Monto promedio solicitado por grupo-año-instrumento, calculado desde PDFs ANID",
    "Año de resolución del concurso"
  )
)

kable(codebook, align = c("l", "l", "l", "l"), booktabs = TRUE) %>%
  kable_styling(
    latex_options = c("striped", "scale_down"),
    font_size  = 9,
    full_width = FALSE
  ) %>%
  column_spec(1, width = "4.5cm") %>%
  column_spec(4, width = "6cm")
```

### Indicadores derivados

A partir de las variables originales y reconstruidas, el análisis utiliza los siguientes indicadores:

**Tasa de adjudicación**: proporción de postulaciones que resultaron adjudicadas sobre el total de postulaciones evaluadas en un grupo 
determinado. Formalmente:

$$\text{Tasa de adjudicación} = \frac{N_{\text{adjudicado}}}{N_{\text{adjudicado}} + N_{\text{no adjudicado}}}$$

Esta definición excluye por construcción las postulaciones inadmisibles o fuera de bases, que fueron eliminadas durante el procesamiento inicial. El denominador corresponde, por tanto, al universo de postulaciones que efectivamente entraron al proceso de evaluación.

**Composición porcentual por género dentro de grupos de estudio**: 
proporción de adjudicaciones de hombres y mujeres en cada combinación de grupo de estudio y año, calculada como:

$$\text{Composición}_{ij} = \frac{N_{\text{adjudicadas}_{ij}}}{N_{\text{adjudicadas total grupo}_{i}}} \times 100$$

donde $i$ corresponde al grupo-año y $j$ al género.

Monto promedio solicitado y adjudicado por grupo: los promedios por grupo-año-instrumento se calculan a partir de los totales agregados 
publicados por ANID, dividiendo recursos totales (en miles de pesos) por el número de proyectos concursados (para solicitado) o aprobados (para 
adjudicado).

### Decisión metodológica sobre la unidad de análisis

Una decisión metodológica central fue calcular la tasa de adjudicación a nivel de postulación y no a nivel de proyecto único. Dado que el 
interés es caracterizar el proceso competitivo tal como lo experimentan los/as postulantes —incluyendo las repostulaciones—, se optó por esta 
unidad de análisis. Esto implica que un mismo investigador/a puede contribuir con múltiples observaciones al denominador si postuló en 
distintos años o instrumentos.

### Procesamiento de variables

Respecto al procesamiento de variables, se aplicaron las siguientes decisiones: los nombres de las regiones fueron abreviados para mejorar la 
legibilidad (e.g., "REGION METROPOLITANA DE SANTIAGO" → "RM"); se corrigió un error tipográfico de origen en la variable `DISCIPLINA_DETALLE` de la base oficial ("CIENICAS" → "CIENCIAS"); y se unificó un error en el nombre "PONTIFICA UNIVERSIDAD CATOLICA DE VALPARAISO" (sin la "I") con su nombre oficial. Todas las variables categóricas fueron transformadas a tipo `factor` para optimizar el uso de memoria y facilitar los análisis estadísticos posteriores. Los registros con categorías problemáticas en variables clave —como "SIN INFORMACION" en `SEXO` o `MACROZONA_MINCIENCIA`— fueron excluidos de los análisis comparativos respectivos, explicitando el criterio en cada caso.

Para los análisis comparativos por tipo de institución, se definieron dos clasificaciones complementarias construidas al vuelo desde la variable `INSTITUCION_PRINCIPAL`:

- **CRUCH vs No CRUCH**: las 30 universidades pertenecientes al Consejo de Rectores de las Universidades Chilenas vs. universidades privadas no 
tradicionales. Las universidades incorporadas tardíamente al CRUCH (Alberto Hurtado, Diego Portales y de los Andes, que ingresaron en 2018-2019) se clasifican como CRUCH para toda la serie 2016-2025 por criterio sustantivo de trayectoria investigativa, decisión explicitada 
en las notas al pie de los gráficos correspondientes.

- **Pública vs Privada**: las 18 universidades estatales chilenas vs. el resto de universidades privadas (incluyendo G9, UAH, UDP, U. de los Andes y privadas no tradicionales). En ambas clasificaciones se excluyeron centros de investigación, fundaciones, museos e instituciones extranjeras.

## Métodos

El análisis se desarrolla en tres secciones temáticas, organizadas por instrumento FONDECYT (Iniciación y Regular) y complementadas con un 
apartado sobre el programa Milenio. En cada sección se sigue una estructura analítica común que va de lo más general a lo más específico.

En primer lugar, se presenta una **perspectiva comparada** que sitúa a las Ciencias Sociales frente a las demás áreas OCDE, calculando volúmenes absolutos de postulación, adjudicación y tasas relativas de éxito. Esta línea base permite contextualizar la posición relativa de la disciplina en el sistema FONDECYT y establecer un punto de referencia para las desagregaciones posteriores.

En segundo lugar, se analiza el **interior de la disciplina** mediante tres dimensiones de desagregación: género (variable `SEXO`), grupo de 
estudio (`GRUPO_ESTUDIO`) e institución patrocinante (`INSTITUCION_PRINCIPAL`, junto con las clasificaciones derivadas CRUCH/No 
CRUCH y Pública/Privada). Para cada dimensión se examinan tanto los volúmenes absolutos como las tasas relativas y la evolución temporal de 
las brechas. En el caso de los grupos de estudio se incorpora adicionalmente el análisis de montos —solicitado y adjudicado— por grupo 
y año, aprovechando la información reconstruida desde los PDFs ANID.

En tercer lugar, se presenta la **distribución territorial** del financiamiento a nivel de macrozonas, permitiendo identificar la 
concentración o descentralización de los recursos a lo largo del territorio nacional. Esta dimensión se analiza tanto a través de mapas 
coropléticos como mediante la evolución temporal de las adjudicaciones por macrozona.

Para el caso del programa Milenio, dadas las limitaciones de la base disponible, el análisis se restringe a tres dimensiones factibles 
—comparación con otras áreas OCDE, distribución por género y distribución territorial—, complementadas con un listado descriptivo del universo 
completo de proyectos en Ciencias Sociales.

Todos los gráficos del análisis siguen un tema visual homogéneo (`tema_anid`) y utilizan paletas de color diferenciadas y consistentes por 
variable de desagregación (género en azul/rojo, instrumentos en granate, naturaleza jurídica en azul/rojo), incluyendo etiquetas con los valores para facilitar la lectura directa. Para los gráficos interactivos se utiliza la librería `plotly` con tooltips informativos que muestran el nombre completo de la categoría, año y valor exacto al pasar el cursor. 

La comparación entre programas (FONDECYT vs. Milenio) se realiza solo de manera descriptiva y con las cautelas necesarias, dado que sus estructuras competitivas son estructuralmente distintas en términos de escala, frecuencia de convocatoria y perfiles institucionales de los postulantes.
