---
title: "Analisis descriptivo preliminar"
subtitle: "Fondos ANID en Ciencias Sociales"
author: "Rene Canales, Asistente de Investigacion"
date: today
lang: es
fontsize: 12pt
format:
  html:
    toc: true
    toc-location: right
    toc-depth: 2
    toc-expand: 2
    toc-title: Contenidos
    number-sections: true
    number-depth: 3
    code-link: true
    title-block-banner: true
editor_options:
  chunk_output_type: console
---

# Presentacion

Este documento presenta un analisis descriptivo preliminar de las bases procesadas ubicadas en `input/data/proc`. El objetivo es revisar volumen, composicion, distribuciones clave y una aproximacion inicial a tasas de adjudicacion por anio.

```{r}
#| label: setup
#| echo: false
#| message: false
#| warning: false

library(knitr)
knitr::opts_chunk$set(
	echo = TRUE,
	include = TRUE,
	warning = FALSE,
	message = FALSE
)

table_format <- if (is_html_output()) {
	"html"
} else if (is_latex_output()) {
	"latex"
}

options(knitr.kable.NA = "")
options(scipen = 999)
```

# Librerías

```{r}
#| label: packages
#| include: true
#| eval: false

library(tidyverse)
library(dplyr)
library(ggplot2)
library(scales)
library(kableExtra)
library(here)
library(SciViews)
library(naniar)
library(readxl)
library(stringi)

options(scipen=999)
rm(list = ls())
```

# Datos

```{r}
#| label: data
#| include: false
#| warning: false
#| message: false

load(here("input", "data", "proc", "postulaciones_limpia.RData"))
load(here("input", "data", "proc", "adjudicacion_limpia.RData"))
load(here("input", "data", "proc", "milenio_limpia.RData"))
load(here("input", "data", "proc", "postulacion_milenio_limpia.RData"))
load(here("input", "data", "proc", "base_fondecyt_merge.RData"))

glimpse(base_final)

```

# Base Postulaciones

```{r}
#| label: tab-postulaciones
#| include: false
#| warning: false
#| message: false


# Descripción de postulaciones Fondecyt en el campo de las ciencias sociales y sus categorías más importantes

tabla_descriptiva <- postulaciones_limpia %>%
  select(ESTADO_RESOLUCION_CONCURSO, PROGRAMA, INSTRUMENTO, SEXO, MACROZONA_MINCIENCIA) %>%
  mutate(
    PROGRAMA = fct_lump_n(PROGRAMA, n = 2, other_level = "OTROS PROGRAMAS"),
    across(everything(), ~fct_na_value_to_level(., level = "Sin información"))  # ← cambio aquí
  ) %>%
  pivot_longer(everything(), names_to = "Variable", values_to = "Categoria") %>%
  count(Variable, Categoria) %>%
  group_by(Variable) %>%
  mutate(
    Porcentaje = round(n / sum(n) * 100, 1),
    `n (%)` = paste0(
      format(n, big.mark = ".", decimal.mark = ",", scientific = FALSE),
      " (",
      formatC(Porcentaje, format = "f", digits = 1, decimal.mark = ","),
      "%)"
    )
  ) %>%
  ungroup() %>%
  mutate(
    Variable = case_match(Variable,
      "ESTADO_RESOLUCION_CONCURSO" ~ "Estado de la Postulación",
      "PROGRAMA"                   ~ "Programa (Fondo Principal)",
      "INSTRUMENTO"                ~ "Tipo de Instrumento",
      "SEXO"                       ~ "Sexo del Postulante",
      "MACROZONA_MINCIENCIA"       ~ "Macrozona de Ejecución",
    )
  ) %>%
  select(Variable, Categoria, `n (%)`)


tabla_descriptiva %>%
  kbl(
    caption   = "Tabla 1. Descripción de las postulaciones",
    align     = c("l", "l", "r"),
    col.names = c("Variable", "Categoría", "n (%)")
  ) %>%
  kable_styling(
    bootstrap_options = c("striped", "hover", "condensed", "responsive"),
    full_width        = FALSE,
    position          = "left",
    font_size         = 13
  ) %>%
  collapse_rows(columns = 1, valign = "top") %>%
  row_spec(0, bold = TRUE, background = "#2c3e50", color = "white")
```

```{r}
#| label: grafico-adjudicacion
#| include: false
#| warning: false
#| message: false

# Preparar datos
datos_grafico <- postulaciones_limpia %>%
  filter(!is.na(AGNO_FALLO)) %>%
  group_by(AGNO_FALLO, SEXO) %>%
  summarise(
    total        = n(),
    adjudicados  = sum(ESTADO_RESOLUCION_CONCURSO == "ADJUDICADO", na.rm = TRUE),
    tasa         = adjudicados / total * 100,
    .groups = "drop"
  )

# Escalado para eje secundario
escala <- max(datos_grafico$adjudicados) / 100

# Gráfico
ggplot(datos_grafico, aes(x = factor(AGNO_FALLO), group = SEXO, color = SEXO, fill = SEXO)) +
  
  # Barras: número de adjudicados
  geom_col(
    aes(y = adjudicados),
    position = position_dodge(width = 0.7),
    width    = 0.6,
    alpha    = 0.75
  ) +
  
  # Línea: tasa de adjudicación
  geom_line(
    aes(y = tasa * escala),
    position = position_dodge(width = 0.7),
    linewidth = 0.9,
    linetype  = "dashed"
  ) +
  geom_point(
    aes(y = tasa * escala),
    position = position_dodge(width = 0.7),
    size  = 2.5,
    shape = 21,
    fill  = "white",
    stroke = 1.2
  ) +
  
  # Ejes
  scale_y_continuous(
    name     = "N° Adjudicados",
    labels   = label_number(big.mark = ".", decimal.mark = ","),
    sec.axis = sec_axis(
      ~ . / escala,
      name   = "Tasa de Adjudicación (%)",
      labels = label_number(suffix = "%", decimal.mark = ",")
    )
  ) +
  
  # Colores
  scale_color_manual(values = c("HOMBRE" = "#E07B54", "MUJER" = "#2C7BB6")) +
  scale_fill_manual(values  = c("HOMBRE" = "#E07B54", "MUJER" = "#2C7BB6")) +
  
  # Etiquetas
  labs(
    title    = "Adjudicación por año según sexo",
    subtitle = "Barras: N° adjudicados | Línea discontinua: tasa de adjudicación (%)",
    x        = "Año de fallo",
    color    = "Sexo",
    fill     = "Sexo",
    caption  = "Fuente: elaboración propia"
  ) +
  
  # Tema
  theme_minimal(base_size = 13) +
  theme(
    plot.title       = element_text(face = "bold", size = 14),
    plot.subtitle    = element_text(size = 10, color = "grey40"),
    axis.title.y.right = element_text(color = "grey30"),
    axis.title.y.left  = element_text(color = "grey30"),
    legend.position  = "bottom",
    panel.grid.minor = element_blank()
  )
```

```{r}
#| label: grafico-adjudicacion-2
#| include: false
#| warning: false
#| message: false


# Graficos de adjudicación por año y sexo, separados por instrumento

# Función reutilizable
grafico_adjudicacion <- function(data, instrumento_filtro, titulo) {
  
  datos <- data %>%
    filter(INSTRUMENTO == instrumento_filtro, !is.na(AGNO_FALLO)) %>%
    group_by(AGNO_FALLO, SEXO) %>%
    summarise(
      total       = n(),
      adjudicados = sum(ESTADO_RESOLUCION_CONCURSO == "ADJUDICADO", na.rm = TRUE),
      tasa        = adjudicados / total * 100,
      .groups = "drop"
    )
  
  escala <- max(datos$adjudicados, na.rm = TRUE) / 100
  
  ggplot(datos, aes(x = factor(AGNO_FALLO), group = SEXO, color = SEXO, fill = SEXO)) +
    
    geom_col(
      aes(y = adjudicados),
      position = position_dodge(width = 0.7),
      width    = 0.6,
      alpha    = 0.75
    ) +
    
    geom_line(
      aes(y = tasa * escala),
      position  = position_dodge(width = 0.7),
      linewidth = 0.9,
      linetype  = "dashed"
    ) +
    geom_point(
      aes(y = tasa * escala),
      position = position_dodge(width = 0.7),
      size     = 2.5,
      shape    = 21,
      fill     = "white",
      stroke   = 1.2
    ) +
    
    scale_y_continuous(
      name     = "N° Adjudicados",
      labels   = label_number(big.mark = ".", decimal.mark = ","),
      sec.axis = sec_axis(
        ~ . / escala,
        name   = "Tasa de Adjudicación (%)",
        labels = label_number(suffix = "%", decimal.mark = ",")
      )
    ) +
    
    scale_color_manual(values = c("MUJER" = "#E07B54", "HOMBRE" = "#2C7BB6")) +
    scale_fill_manual(values  = c("MUJER" = "#E07B54", "HOMBRE" = "#2C7BB6")) +
    
    labs(
      title    = titulo,
      subtitle = "Barras: N° adjudicados | Línea discontinua: tasa de adjudicación (%)",
      x        = "Año de fallo",
      color    = "Sexo",
      fill     = "Sexo",
      caption  = "Fuente: elaboración propia a partir de Bases ANID"
    ) +
    
    theme_minimal(base_size = 13) +
    theme(
      plot.title         = element_text(face = "bold", size = 14),
      plot.subtitle      = element_text(size = 10, color = "grey40"),
      axis.title.y.right = element_text(color = "grey30"),
      axis.title.y.left  = element_text(color = "grey30"),
      legend.position    = "bottom",
      panel.grid.minor   = element_blank()
    )
}

# Generar ambos gráficos
grafico_regular    <- grafico_adjudicacion(postulaciones_limpia, "REGULAR",    "Adjudicación por año según sexo — REGULAR")
grafico_iniciacion <- grafico_adjudicacion(postulaciones_limpia, "INICIACION", "Adjudicación por año según sexo — INICIACIÓN")

# Mostrar
grafico_regular
grafico_iniciacion
```

# Comentarios preliminares

1. Este reporte permite identificar variaciones de volumen por anio, cambios de composicion y diferencias preliminares entre postulacion y adjudicacion.
2. La tasa de adjudicacion aqui mostrada es descriptiva y depende de la coherencia entre universos anuales de postulaciones y adjudicaciones.
3. Como siguiente paso, conviene estandarizar definiciones por instrumento y limpiar posibles inconsistencias de `CODIGO_PROYECTO` para analisis inferenciales.
